臺灣高雄地方法院刑事判決
110年度訴字第339號
公  訴  人  臺灣高雄地方檢察署檢察官
被      告  蔡武男



指定辯護人  吳文豊律師
上列被告因偽造有價證券等案件，經檢察官提起公訴（109年度
偵緝字第1288號），本院判決如下：
    主  文
蔡武男犯偽造有價證券罪，處有期徒刑壹年拾月。
未扣案如附表所示偽造之支票1紙、偽造「亨昇輪胎行」之印章
壹顆、偽造「李金良」之印章壹顆，均沒收。未扣案之犯罪所得
新臺幣拾玖萬陸仟元沒收，於全部或一部不能沒收或不宜執行沒
收時，追徵其價額。
    事  實
一、蔡武男明知自己不具票信及資力擔保借款及清償，竟基於意
    圖供行使之用而偽造有價證券、行使偽造私文書、意圖為自
    己不法之所有而詐欺取財之犯意，於民國102年8月26日前約
    1個月間某日，在高雄市左營區某處，未經亨昇輪胎行負責
    人黃順惠及其員工李金良、張芳榮之同意，委請不知情之刻
    印業者盜刻「亨昇輪胎行」及「李金良」之印章各1個，並
    在左營區某地住處，使用其向高雄市第三信用合作社三多分
    社所申請帳號3445-5號之甲存帳戶（業已於82年12月24日列
    入拒絕往來戶）編號0000000號之支票，偽造「亨昇輪胎行
    」、「李金良」印文共2枚在發票人欄上，而偽造如附表所
    示之支票，並在該支票背面背書處手寫偽造「張芳榮」之署
    名1枚，偽造表示「張芳榮」背書之意之私文書。並於102年
    8月26日前一個月間某日，蔡武男在黃憲文位於高雄市○○區○
    ○○路000○0號住處，持上開偽造之支票交予不知情之黃憲文
    ，向不知情之黃怡芳（黃憲文之女）借款而行使之，用以擔
    保蔡武男對黃怡芳之債務，致黃怡芳誤信為真正之客票而陷
    於錯誤，扣除利息後透過黃憲文交付借款新臺幣（下同）19
    萬6,000元予蔡武男，足以生損害於黃順惠、李金良、張芳
    榮。嗣因蔡武男未依約清償，經黃怡芳屆期提示上開支票，
    臺灣票據交換所高雄市分所以「存款不足存款不足及拒絕往
    來戶及發票人簽章不符」之理由退票，黃怡芳始知受騙。
二、案經黃怡芳委由黃憲文訴請臺灣高雄地方檢察署檢察官偵查
    起訴。
    理  由
一、證據能力
　　本判決所引具有傳聞證據性質之證據資料，經當事人及辯護
    人於本院審判期日同意為證據使用（見本院卷第203頁），
    是其縱無刑事訴訟法第159 條之1 至第159 條之4 或其他傳
    聞法則例外之情形，亦經本院審酌該證據作成之情況，既無
    違法取得情事，復無證明力明顯過低等情形，以之作為證據
    為適當，應認為均有證據能力。
二、認定事實所憑之證據及理由
　　上開事實，業據被告蔡武男於偵查中及本院審理中坦承在卷
    （見偵三卷第61至63頁，本院卷第35、162、202頁），核與
    證人即告訴代理人黃憲文、證人黃順惠、李金良、張芳榮於
    偵查中、告訴人黃怡芳於本院審理中指證情節相符（見他卷
    第12、22、40至41頁，偵二卷第44至45頁），並有如附表所
    示偽造之支票及偽造「張芳榮」之背書（均影本）、台灣票
    據交換所高雄市分所（05）退票理由單（2）（編號0000000
    0）、高雄市第三信用合作社103年7月7日函、亨昇輪胎行商
    業登記基本資料、財團法人金融聯合徵信中心查詢【亨昇輪
    胎行】等件在卷可憑（見他卷第13至14、19、25至26、36頁
    ），足認被告之自白與事實相符。本件事證明確，被告犯行
    已堪認定，應依法論科。
三、論罪科刑
  ㈠新舊法比較
　　按行為後法律有變更者，適用行為時之法律，但行為後之法
    律有利於行為人者，適用最有利於行為人之法律，刑法第2
    條第1項定有明文。查被告行為後，刑法第339條第1項規定
    於103年6月18日修正公布施行，並於同年月20日生效，修正
    後之刑法第339條第1項提高所科或併科罰金之上限，經比較
    新舊法結果，修正後刑法第339條第1項規定並無有利於被告
    ，自應適用修正前之行為時法修正前刑法第339條規定。
  ㈡刑法第201條第1項偽造有價證券罪於108年12月27日修正公布
    施行，然該條修正前、後之構成要件均相同，罰金刑部分僅
    係將原先刑法施行法第1條之1第2項提高罰金倍數之法律規
    範明文化，酌作文字修正，於被告所犯之罪刑並無影響，尚
    無有利不利之問題，應依一般法律適用之原則，適用裁判時
    之法律。
  ㈢再按行使偽造有價證券本身含有詐欺性質，行使偽造有價證
    券，以取得票面價值之對價，固不另成立詐欺罪名，但如以
    偽造之有價證券供作擔保或作為新債清償而借款，則其借款
    之行為，即為行使有價證券以外之另一行為，非單純之行使
    偽造有價證券行為所得包攝。如以偽造之有價證券供作擔保
    或作為新債清償而借款，其借款之行為，即係另犯刑法第33
    9條第1項之詐欺罪，最高法院99年度台上字第3251號判決意
    旨可資參照。又按無製作權之人冒用他人名義製作內容不實
    之文書，足以生損害於公眾或他人者，即成立偽造私文書罪
    。所謂足以生損害於公眾或他人為要件，祇以有發生損害之
    虞為已足，不以實際發生損害為必要。支票背書，在票據法
    上係表示對支票負擔保責任之意思，為法律規定之文書。在
    支票背面偽造背書，係成立偽造私文書罪（最高法院109年
    度台上字第2114號判決意旨參照）。查本件被告向黃憲文、
    黃怡芳行使偽造支票1紙（含背面偽造背書之私文書），並
    非單純取得票面價值之對價，而係以之作為借款之擔保，乃
    屬行使有價證券以外之另一行為，並向黃怡芳借得款項，已
    如前述，是核被告所為，係犯刑法第201條第1項偽造有價證
    券罪、刑法第216條、210條之行使偽造私文書罪、修正前刑
    法第339條第1項詐欺取財罪。被告於前揭時、地偽造印章，
    在支票發票人欄位偽造「亨昇輪胎行」、「李金良」印文之
    行為，為其偽造有價證券之階段行為，被告行使偽造有價證
    券之輕度行為，為該偽造有價證券之重度行為所吸收；被告
    偽造私文書（背書）後復持以行使，其偽造署名屬偽造私文
    書之階段行為，偽造私文書之低度行為，則為行使之高度行
    為所吸收，均不另論罪。被告犯偽造有價證券罪、行使偽造
    私文書罪及詐欺取財罪，均係出於向黃怡芳詐得款項之同一
    目的，且犯罪行為有局部重疊之情形，依社會通念以評價為
    一行為較為合理，故被告以一行為觸犯數罪名，為想像競合
    犯，應依刑法第55條規定，從一重論以偽造有價證券罪處斷
    。
  ㈣依刑法第59條規定酌減其刑
　　按偽造有價證券罪之法定最低刑度為3年以上有期徒刑，究
    其立法意旨，乃在維護市場交易秩序，保障交易信用，而考
    量本案被告偽造支票行使之動機、目的，係為供借款擔保之
    用，偽造之支票僅1張，所借得之款項亦非過鉅，犯罪情節
    及所生損害尚非重大，與大量偽造有價證券嚴重紊亂金融秩
    序之情形迥異，對於市場交易秩序影響程度尚屬有限，倘仍
    處以本罪法定最低刑度即3年以上有期徒刑，實屬情輕法重
    ，在客觀上足以引起一般人之同情，犯罪情狀顯可憫恕，爰
    依刑法第59條之規定，減輕其刑。
  ㈤量刑
　　本院審酌被告為順利詐得借款，竟以前揭方法偽造如附表所
    示支票，及在支票背面偽造背書，並供作借款之擔保，致告
    訴人黃怡芳陷於錯誤而交付款項，使其受有19萬6,000元之
    財產上損失，亦足生損害於黃順惠、李金良、張芳榮及有害
    票據流通及交易安全，所為實值非難。但考量被告犯後已坦
    承犯行，態度尚可，雖表示願意分期付款賠償20萬元（見本
    院卷第210頁），然因調解金額差距過大（告訴人請求80萬
    元，被告只能負擔20萬元）致調解不成立，有本院刑事調解
    案件簡要紀錄表在卷可參（見本院卷第53頁），尚非毫無和
    解誠意，但被告迄未還款，經告訴人黃怡芳陳述明確（見本
    院卷第78頁），犯罪所生損害尚未獲填補。復審酌被告有如
    臺灣高等法院被告前案紀錄表所示前科素行，及其於本院自
    述之學經歷、收入與家庭生活狀況（事涉個人隱私，詳見本
    院卷第209至210頁）等一切情狀，量處如主文所示之刑。
四、不予宣告緩刑之說明
    辯護人雖請求給予被告緩刑等語（見本院卷第210頁），但
    被告於102年即犯本案，於偵查中經兩度通緝到案，於本院
    審理期間亦經緝獲歸案，迄今均未能賠償分文，顯未獲告訴
    人之原諒；況被告在本案犯罪前，於83年間即有因詐欺案件
    遭判處罪刑之前科，在本案犯罪後，另有因侵占案件遭臺灣
    橋頭地方檢察署檢察官起訴，有臺灣高等法院被告前案紀錄
    表在卷可憑，尚無從使本院信其已無再犯之虞，自無從給予
    緩刑宣告。
五、沒收
　㈠按偽造之有價證券，不問屬於犯人與否，沒收之，刑法第205
    條定有明文。附表所示支票1紙，係偽造之有價證券，雖未
    據扣案，仍應依刑法第205條規定，不問屬於被告與否，宣
    告沒收。至被告於支票正面發票人欄位偽造「亨昇輪胎行」
    、「李金良」印文、支票背面背書處偽造「張芳榮」署名，
    已隨該偽造有價證券之沒收而包括在內，均毋庸重為沒收之
    諭知。
　㈡被告偽刻之「亨昇輪胎行」、「李金良」印章各1 顆，雖均
    未扣案，惟無證據證明業已滅失，應依刑法第219條之規定
    ，不問屬於犯人與否，均宣告沒收之。
　㈢犯罪所得
　　被告行使偽造有價證券及偽造背書之私文書，而詐欺取得之
    借款19萬6,000元，為其犯罪所得，雖未扣案，仍應依刑法
    第38條之1第1項前段、第3項規定，併予宣告沒收，且諭知
    於全部或一部不能沒收或不宜執行沒收時，追徵其價額。
據上論斷，應依刑事訴訟法第299條第1項前段，判決如主文。
本案經檢察官簡婉如提起公訴，檢察官林敏惠到庭執行職務。
中　　華　　民　　國　　111 　年　　8 　　月　　26　　日
                  刑事第七庭   審判長法　官  林柏壽
　　　　　　　　　                   法  官  洪韻筑
　　　　　　　　　                   法  官  李宜穎
以上正本證明與原本無異。
如不服本判決應於收受送達後20日內向本院提出上訴書狀，並應
敘述具體理由；如未敘述上訴理由者，應於上訴期間屆滿後20日
內向本院補提理由書（均須按他造當事人之人數附繕本）「切勿
逕送上級法院」。
因疫情而遲誤不變期間，得向法院聲請回復原狀。
中　　華　　民　　國　　111 　年　　8 　　月　　26　　日
                                     書記官   涂文豪  
附表：
票號 發票日 發票人 付款人 面額 沒收 0000000 102年8月26日 亨昇輪胎行、李金良 高雄市第三信用合作社 20萬元 偽造之票號0000000號支票1紙沒收。 

附錄本判決論罪科刑法條：
刑法第201條第1項
意圖供行使之用，而偽造、變造公債票、公司股票或其他有價證
券者，處三年以上十年以下有期徒刑，得併科九萬元以下罰金。

刑法第210條
偽造、變造私文書，足以生損害於公眾或他人者，處五年以下有
期徒刑。

刑法第216條
行使第二百一十條至第二百一十五條之文書者，依偽造、變造文
書或登載不實事項或使登載不實事項之規定處斷。

修正前刑法第339條第1項
意圖為自己或第三人不法之所有，以詐術使人將本人或第三人之
物交付者，處五年以下有期徒刑、拘役或科或併科一千元以下罰
金。

附錄卷宗標目：
1.【警卷】高雄市政府警察局左營分局刑案偵查卷宗 2.【他卷】臺灣高雄地方檢察署103年度他字第4568號卷 3.【偵一卷】臺灣高雄地方檢察署103年度偵字第21809號卷 4.【偵二卷】臺灣高雄地方檢察署106年度偵緝字第1460號卷 5.【偵三卷】臺灣高雄地方檢察署109年度偵緝字第1288號卷 6.【本院卷】本院110年度訴字第339號卷